【裁判字號】    91,自,344
【裁判日期】    920411
【裁判案由】    偽造文書
【裁判全文】
臺灣高雄地方法院刑事判決                          九十一年度自字第三四四號
    自  訴  人  乙○○
    被      告  甲○○
    選任辯護人  康裕成律師
                梁智豪律師
    被      告  丙○○
右列被告因偽造文書案件，經自訴人提起自訴，本院判決如左：
    主  文
甲○○、丙○○共同明知為不實之事項，而使公務員登載於職務上所掌之公文書，足
以生損害於公眾及他人，各處有期徒刑肆月，如易科罰金，均以參佰元折算壹日。均
緩刑貳年。
    事  實
一、緣甲○○、丁木敏、丁素鳳為兄弟姊妹關係，甲○○於民國七十九年三月五日購
    入坐落高雄縣鳳山市○○段一二三四－八二及同段0000－000地號二筆土
    地及其上同地段一一四三五號建築改良物後，將之出借與丁木敏使用，並於七十
    九年三月十二日信託登記於丁木敏名下，所有權狀則由甲○○保管。甲○○於八
    十九年四月間知悉丁木敏罹患癌症，乃積極與丁木敏聯絡商討返還上開房地，並
    通知代書丙○○協助辦理系爭房地過戶事宜。丙○○於八十九年五月二十一日北
    上至國立臺灣大學醫學院附設醫院與丁木敏、丁素鳳會面，並建議以最高限額抵
    押權之設定登記代替原應辦理之所有權移轉登記，以規避高額稅捐之繳納，丁木
    敏接納丙○○上開提議，乃口頭同意虛偽成立抵押權契約，約定擔保債權最高限
    額新臺幣（下同）一千萬元，權利存續期間為不定期限，清償日期、利息、遲延
    利息、與違約金依照各個契約約定，並授權由甲○○決定抵押權人，丙○○當日
    返回高雄後，甲○○即於翌日（二十二日）交付丁素鳳之戶籍謄本予丙○○，由
    丙○○製作丁素鳳為權利人、丁木敏為債務人之抵押權設定契約書，同日（二十
    二日）丁木敏即因胰臟癌合併移轉而死亡。甲○○、丙○○與丁素鳳（丁素鳳部
    分業經本院另案判決，現由臺灣高等法院高雄分院審理中）明知丁木敏與丁素鳳
    間並無債權債務關係，竟為免繳納鉅額之土地增值稅，而共同基於使公務員為不
    實抵押權設定登記之犯意聯絡，推由丙○○持上開抵押權設定契約書、丁木敏授
    權使用之印鑑證明書、系爭房地所有權狀、丁素鳳之戶籍謄本、丁素鳳與丁木敏
    身分證影本及印章等資料，於八十九年六月二十日提出土地登記申請書辦理不實
    之抵押權設定登記，經高雄縣鳳山市地政事務所收件後，即將之編為抵一字第○
    三二七號案件處理，於形式審查前開文件後，認與法律規定相符，即准辦理抵押
    權設立登記，並由該所不知情之公務員將前開不實之抵押權設定登記事項登載於
    職務上所掌之土地、建物登記簿謄本上，足以生損害於地政機關就不動產權利事
    項記載之正確性及丁木敏之繼承人乙○○、丁政傑、丁雅芳之權益。
二、案經丁木敏之配偶乙○○提起自訴。
    理  由
一、按犯罪之被害人得提起自訴，刑事訴訟法第三百十九條第一項定有明文。本件自
    訴人所自訴被告明知與自訴人之夫丁木敏間確無金錢借貸關係，竟偽造丁木敏之
    名義申請印鑑證明及偽造抵押權設定契約書，而就上開房地為虛偽不實之最高限
    額抵押權設定登記，因認被告二人涉犯使公務員登載不實罪等情倘若屬實，則不
    論丁木敏取得系爭房地是否基於信託關係，丁木敏既為系爭房地之登記所有權人
    ，其於八十九年五月二十二日死亡，自訴人為其繼承人之一，依法自得繼承系爭
    房地，是被告之行為除侵害國家不動產權利事項記載之正確性外，亦同時侵害自
    訴人就系爭房地之繼承權，自訴人仍屬犯罪之直接被害人，應得提起本件自訴；
    另被告二人與丁素鳳犯罪當時，自訴人乙○○既為丁木敏之繼承人之一，自屬本
    件犯罪之直接被害人，依法即得提起自訴，縱使嗣後因其他原因，致犯罪時所侵
    害之法益歸屬於他人所有，亦不能追溯其當時之自訴為不合法，是縱使系爭房地
    嗣後移轉登記於被告甲○○名下，自訴人提起之自訴仍為合法，合先敘明。
二、訊據被告甲○○對於系爭登記於自訴人之夫丁木敏名下之土地及建物設立最高限
    額抵押權予丁素鳳之事實固不諱言，惟矢口否認有何使公務員登載不實犯行，辯
    稱：系爭房地係伊所有，將之信託登記在丁木敏名下，丁木敏在生前即表示要將
    房地返還予伊，為擔保系爭房地之信託物返還請求權，始先將房地設定最高限額
    抵押權給伊妹丁素鳳，設定擔保債權額一千萬元為系爭房地購入時之價額，且設
    定一千萬元抵押權係丁木敏個人決定，伊僅係欲擔保債權，對於丁木敏是否欲規
    避稅捐一節，伊無從知悉云云；被告丙○○對於接受委託將系爭房第辦理最高限
    額抵押權予丁素鳳之事實固不諱言，惟矢口否認有何使公務員登載不實犯行，辯
    稱：伊係依照甲○○等之委託辦理最高限額抵押，伊建議其等辦理最高限額抵押
    ，係為了保障甲○○對於丁木敏返還房屋的權利，對於稅金沒有利益云云。經查
    ：
（一）被告甲○○於七十九年三月五日購入系爭土地及其上建築改良物後，將之出借
      予丁木敏使用，並於七十九年三月十二日信託登記於丁木敏名下等情，業據被
      告甲○○供稱：系爭土地及其上建物部分係伊所有，只是信託登記予丁木敏名
      下等語明確（見本院九十一年八月二十日訊問筆錄），核與被告丙○○於本院
      調查時供述：當時丁木敏告訴伊要將土地還給甲○○等語（見本院九十一年十
      月二十二日訊問筆錄），以及於本院八十九年度自字第三六九號案件審理時供
      述：甲○○於八十九年五月十九日至伊事務所，說丁木敏要伊上台北處理房子
      的事，伊於同年月二十一日去台大醫院，現場有丁素鳳及丁木敏在，丁木敏向
      伊說要將房子還給甲○○等語相符（見本院八十九年度自字第三六九號案件刑
      事卷宗八十九年十月十八日、九十年十一月十四日審判筆錄），互核一致，並
      有買賣契約書、土地及建物登記謄本足參；另被告甲○○向自訴人起訴請求返
      還系爭房地，經臺灣高等法院高雄分院民事庭判決結果，亦認定甲○○與丁木
      敏間就系爭房地存有信託契約，自訴人及案外人即丁木敏繼承人丁政傑、丁雅
      芳應分別就系爭不動產應有部分各三分之一移轉登記予被告甲○○，有該院九
      十年度上字第四０八號民事判決書乙份在卷足憑，且於上開民事判決確定後，
      系爭土地業已移轉登記予被告甲○○等情，有民事判決確定證明書、系爭土地
      及建物登記謄本各一份在卷可稽，是系爭房地原為甲○○所有，甲○○將之信
      託登記於丁木敏名下一節，堪以認定。
（二）被告甲○○供稱：丁木敏於八十九年間病重時，想要將房子返還給伊，遂交代
      丙○○代書先辦理抵押權登記，避免屆時無法將所有權移轉登記給伊，辦理抵
      押權登記係為了避免自訴人乙○○將系爭房地賣掉，並沒有要擔保其他債權等
      語（見本院九十一年八月二十日訊問筆錄）；證人丙○○供稱：當時丁木敏要
      將房地移轉過戶給甲○○，因為移轉過戶要繳納非常多增值稅，為了節稅，所
      以伊建議其等辦理抵押權設定登記，伊並不清楚被告甲○○與丁木敏間之債權
      關係等語（見本院九十一年十月二十二日訊問筆錄）；另於本院八十九年度自
      字第三六九號案件審理時供述：甲○○於八十九年五月十九日來伊事務所，說
      丁木敏要伊上台北處理房子的事，伊於同年月二十一日去台大醫院，現場有丁
      素鳳及丁木敏在，丁木敏原本向伊說要將房子還給甲○○，伊告知其等增值稅
      要繳一、二百萬元，遂建議丁木敏作抵押權設定，這樣繳給國家的費用較少，
      丁木敏便表示登記那項較省稅由甲○○決定，一千萬元之額度是丁木敏交待的
      等語（見本院八十九年度自字第三六九號案件刑事卷宗八十九年十月十八日、
      九十年十一月十四日審判筆錄）；另案被告丁素鳳於本院八十九年度自字第三
      六九號案件審理時亦供述：伊將印鑑證明等文件交給甲○○，甲○○有向伊說
      要辦理房地登記之事，之前甲○○也有說要登記在伊名下以保障房地，伊知道
      是辦理一千萬元抵押權的事，辦理抵押權時伊都將文件交給甲○○託代書辦理
      等語（見本院八十九年度自字第三六九號案件刑事卷宗本院八十九年十一月二
      十四日、八十九年十二月二十二日審判筆錄），被告二人及另案被告丁素鳳對
      此不利於己之供述互核一致，堪以採信。足見被告甲○○係因案外人丁木敏即
      將過世，為避免自訴人於丁木敏過世後不願返還系爭房地，且因被告丙○○之
      建議，為避免繳交鉅額之土地增值稅，遂與被告丙○○及另案被告丁素鳳共同
      商議虛偽設定最高限額抵押權予丁素鳳，以代系爭房地之返還一情，堪以認定
      。復參以系爭房地確係被告甲○○所有，僅係信託登記於丁木敏名下，已如前
      述，被告甲○○與丁木敏本可解除雙方信託契約，循移轉登記所有權之合法途
      徑返還系爭房地予甲○○，竟不為之，而委託被告即土地登記專業代理人丙○○辦理最高限額抵押權予另案被告丁素鳳，益足徵被告二人應係為避免繳納鉅
      額增值稅始辦理最高限額抵押無訛。被告甲○○事後辯稱：設定一千萬元抵押
      權係丁木敏個人決定，伊僅係欲擔保債權，對於丁木敏是否欲規避稅捐，伊無
      從知悉云云；被告丙○○事後辯稱：伊建議其等辦理最高限額抵押，係為了保
      障甲○○對於丁木敏返還房屋的權利，對於稅金沒有利益云云，均顯係事後避
      重就輕之詞，不足採信。
（三）被告甲○○、丙○○雖均另辯稱：本件最高限額抵押權所擔保之債權一千萬元
      為購入系爭房地之價格，即為系爭房地之信託物返還請求權云云，然信託契約
      係存在於被告甲○○與丁木敏之間，信託物返還請求權乃甲○○所享有，並非
      另案被告丁素鳳，況按最高限額抵押權係對於債權人一定範圍內之不特定債權
      ，預定一最高限額，由債務人或第三人提供抵押物予以擔保之特殊抵押權，故
      最高限額抵押權所擔保債權必須為一定範圍內所發生之債權，即係此項法律關
      係所不斷發生之債權，該一定範圍之法律關係即為最高限額抵押權之基礎關係
      （最高法院八十六年度台上字第三一一四號判決參照）。然被告甲○○或另案
      被告丁素鳳與丁木敏間均無最高限額抵押權之法律關係存在，業據被告甲○○
      及另案被告丁素鳳分別於本院調查時及本院八十九年度自字第三六九號案件審
      理中供述明確，之所以會設定最高限額抵押權，係為避免繳交鉅額之土地增值
      稅，已如前述，從而另案被告丁素鳳既與丁木敏之間毫無債權債務關係，則被
      告甲○○、丙○○與另案被告丁素鳳共同謀議將丁素鳳將列為抵押權人，實質
      上即無締約之真義，是以本件抵押權設定契約確屬虛偽無誤。按最高限額抵押
      權本係擔保現在已發生或尚未發生之債權，於兩造訂立設定最高限額抵押權契
      約時，雖並不以有實際債權之發生為要件，惟若意圖避免繳納稅捐，而通謀虛
      偽訂立最高限額抵押權契約，並持之向地政機關登記，自仍應構成刑法第二百
      十四條之使公務員登載不實罪（司法院第二廳七十四年十月十八日廳刑一字第
      八九三號研究意見參照）。從而另案被告丁素鳳與丁木敏間之最高限額抵押權
      之設定為不實在，被告甲○○、丙○○與另案被告丁素鳳明知上情，仍共同以
      該不實之抵押權設定事項，使高雄縣鳳山市地政事務所承辦人員將之登載於職
      務上所載之土地及建物登記簿謄本上，自足生損害於地政機關於不動產權利事
      項記載之正確性及丁木敏之繼承人乙○○、丁政傑、丁雅芳之權益，被告二人
      上開辯解，自不足採。本件事證明確，被告甲○○、丙○○犯行洵堪認定。
三、核被告甲○○、丙○○所為，係犯刑法第二百十四條之明知為不實事項使公務員
    登載於職務上所掌公文書罪。被告甲○○、丙○○與另案被告丁素鳳三人就上開
    犯行，有犯意聯絡與行為分擔，為共同正犯，而丁木敏僅於八十九年五月二十一
    日口頭同意虛偽成立抵押權契約，旋於翌日死亡，何況其對本件使公務員登載不
    實於公文書之行為，無從參與犯罪行為之分擔，自不成立共同正犯。爰審酌被告
    甲○○為避免鉅額稅捐，竟不思循正當途徑辦理系爭房地所有權移轉登記，竟以
    虛偽設定抵押權之方式為之，而被告丙○○身為土地登記專業代理人，不知審慎
    從業，竟建議被告甲○○等人設定虛偽抵押權，且渠等犯後猶均飾詞圖飾，惟念
    渠等犯罪之動機係為解決房地過戶問題，所生損害尚輕等一切情狀，各量處如主
    文所示之刑，並均諭知易科罰金之折算標準（被告行為後刑法第四十一條雖有修
    正，然依臺灣高等法院九十年法律座談會結論意見，毋庸比較新舊法，逕依新修
    正之刑法第四十一條第一項諭知易科罰金之折算標準）。又被告二人前均未曾受
    有期徒刑以上刑之宣告，有臺灣高等法院被告全國前案紀錄表一份在卷可憑，其
    因一時失慮，偶罹刑典，經此刑之宣告後，應知警惕而無再犯之虞，本院因認暫
    不執行其刑為當，予以宣告緩刑二年，用啟自新。
據上論斷，應依刑事訴訟法第三百四十三條、第二百九十九條第一項前段，刑法第二
十八條、第二百十四條、修正後第四十一條第一項前段、第七十四條第一款，罰金罰
鍰提高標準條例第一條前段、第二條，判決如主文。
中      華      民      國      九十二    年     四      月     十一    日
                                  臺灣高雄地方法院刑事第六庭
                                        審判長法官      李政庭
                                              法官      周玉群
                                              法官      邱泰錄
右正本證明與原本無異。
如不服本判決，應於判決送達後十日內，向本院提出上訴狀。
                                              書記官    林慧君
中    華    民    國      九十二      年      四      月      十四      日
附錄本判決論罪科刑法條：
刑法第二百十四條
明知為不實之事項，而使公務員登載於職務上所掌之公文書，足以生損害於公眾或他
人者，處三年以下有期徒刑、拘役或五百元以下罰金。


司法院資訊處製作；財團法人民間司法改革基金會備份。
